【裁判字號】    92,上訴,3550
【裁判日期】    921212
【裁判案由】    貪污治罪條例
【裁判全文】
臺灣高等法院刑事判決                          九十二年度上訴字第三五五０號
    上  訴  人
    即  被  告  甲○○
    選任辯護人  姜志俊  律師
右上訴人因貪污治罪條例案件，不服臺灣臺北地方法院九十一年度訴字第一０六號，
中華民國九十二年七月三十一日第一審判決（起訴案號：臺灣臺北地方法院檢察署九
十年度偵字第一四三九０號），提起上訴，本院判決如左：
    主  文
上訴駁回。
    事  實
一、甲○○原係臺北市政府工務局建築管理處（下稱建管處）違建處理科第二拆除區
    隊職員，負責該區內勤行政事務，係依據法令從事公務之人員。緣於民國八十七
    年十月間，賀昭幸因坐落臺北市○○區○○路三段一八四號六樓房屋之屋頂漏水
    ，乃透過附近鄰居陳品樺之介紹認識甲○○，賀昭幸表示希望能在其頂樓處搭蓋
    違建，以免該六樓屋頂繼續漏水，詎甲○○竟意圖為自己不法之所有，找來工程
    界友人即天夷企業社負責人林天財及國成土木包工業負責人胡再黃多次至上址勘
    查，並假借任職建管處違建處理科拆除區隊職務上之機會，向賀昭幸詐稱其係負
    責木柵地區違建查報業務，由其來蓋應無問題，有辦法使加蓋之違建不被拆除等
    語，並帶同賀昭幸至臺北市○○○路、師大路某違建參觀，表示此違建為其所蓋
    ，亦未被查報拆除，以資取信賀昭幸。期間雙方多次接觸，於同年月二十四日，
    由甲○○帶同林天財、胡再黃齊至上址與賀昭幸及其妻俞雪櫻簽約，林天財等取
    出由林天財手寫後交胡再黃打字之估價單及契約書，由俞雪櫻與代表出面之林天
    財簽訂「台北市○○區○○路俞公館屋頂修繕工程」契約書，載明工程總價新臺
    幣（下同）一百九十八萬元，分由林天財承攬鐵皮屋部分，胡再黃則承攬防水工
    程，致使賀昭幸陷於錯誤，除支付工程總價百分之二十即三十九萬六千元之支票
    一紙予林天財作為第一期款，並又應甲○○要求另支付六萬元支票一紙作為打通
    相關人員之紅包，且由甲○○令林天財簽收於設計費用項目內。事隔數日由林天
    財施作鐵皮屋，然僅屋頂蓋好後該違建卻遭人檢舉，並由建管處查報隊至現場張
    貼違建拆除通知單，賀昭幸旋即與甲○○聯絡，甲○○回稱沒有問題，果該違建
    未遭拆除，然整個後續工程亦未再繼續施作，胡再黃眼見違建未能續蓋，竟多次
    向賀昭幸抱怨稱：甲○○賺這麼多，卻一點也未讓其賺，建此違建根本不需花費
    一百九十餘萬元，可向甲○○要求降價等語，賀昭幸心動乃轉向甲○○要求，惟
    甲○○即向賀昭幸表示此違建既已遭人檢舉查獲，不宜再續蓋等語，該違建亦因
    而停止施作。嗣至九十年三月間，上址頂樓仍繼續漏水，賀昭幸乃另以九十三萬
    元代價交由亦再三表明有辦法打通建管處關節之胡再黃承作，至同年四月十七日
    上午違建工程又遭人檢舉，當晚胡再黃乃帶同賀昭幸至建管處科長許正熠家中拜
    訪，至同年四月二十五日，該違建案因檢舉不斷終遭拆除，然甲○○始終未將六
    萬元返還賀昭幸，賀昭幸始知受騙。
二、案經法務部調查局臺北市調查處移送臺灣臺北地方法院檢察署檢察官偵查起訴。
    理  由
一、訊據上訴人即被告甲○○否認有右揭犯行，辯稱：伊僅係以私人身分介紹林天財
    、胡再黃至賀昭幸住處施工，並未以任職建管處違建科拆除隊員之身分向賀昭幸
    保證該違建不被查報拆除，亦未收取第一期款三十九萬六千元及紅包六萬元，六
    萬元係林天財給伊之設計費用，伊在違建科拆除區隊僅負責內勤業務，伊雖未學
    過繪圖，但伊請黃姓友人代為畫圖云云。經查：
    (一)被告於前開時、地向賀昭幸言詞保證由其承攬違建工程即可不被查報拆除，並
      介紹林天財、胡再黃與賀昭幸認識，故於八十七年十月二十四日，三人齊至賀
      昭幸住處，由賀昭幸之妻俞雪櫻與林天財簽約，約定林天財負責鐵皮屋工程，
      胡再黃負責防水工程，賀昭幸、俞雪櫻遂交付三十九萬六千元及六萬元支票各
      一紙由林天財簽收，作為第一期工程款及被告打通關節之紅包等事實，迭據證
      人賀昭幸與俞雪櫻於調查局、偵查及原審證述明確（見調查局調查筆錄、偵查
      卷第十頁反面、第二十九頁反面、第三十八頁反面、原審九十一年七月十一日
      訊問筆錄），核與證人林天財於法務部調查局臺北市調查處調查訊問時陳稱經
      由被告介紹，於八十七年十月二十四日伊與被告、胡再黃一齊至賀昭幸家中，
      由伊與俞雪櫻簽約，總工程價款一百九十八萬元，其中二成金額於完工後給付
      被告，一成先支付胡再黃防水部分之工程款，賀昭幸給付總工程款之二成計三
      十九萬六千元作為訂金，另交付六萬元支票予甲○○，甲○○當場要伊收下並
      在契約書簽「１０／２４已收３９６０００」以及在估價單第十四欄設計費簽
      「已收６００００元」，伊隔天即將上述二張支票存入伊太太之帳戶提示，並
      於八十七年十月三十一日支票兌現後，由伊及伊太太一起提領二十萬元現金，
      再由伊騎機車載伊太太至賀昭幸住處樓下交給胡再黃本人親收，另要給被告之
      六萬元紅包錢，伊是在該張支票兌現前，先行由伊太太湊足六萬元現金，通知
      被告到伊家裡來拿，詳細日期已記不清楚等語相符（見九十年六月五日林天財
      於法務部調查局臺北市調查處調查筆錄），並有天夷企業社工程估價單、契約
      書及支票二紙在卷可稽。
    (二)證人林天財於偵查中及原審雖證稱該六萬元係被告之設計費用等語，惟證人林
      天財、胡再黃於臺北市調查處訊問時均未提及該六萬元為設計費以及被告有製
      作設計圖一事，且被告於偵查中尚且否認有收受六萬元，更未供承有替賀昭幸
      之住處繪製設計圖收取設計費等情，則被告究竟有無替賀昭幸住處繪製設計圖
      ，誠屬有疑。況證人林天財、胡再黃雖於原審均證稱被告有提出設計圖等詞，
      惟就設計圖之大小、張數、樣式、內容、製作方式、提出時間等重要之點，非
      但證述不一，且互有矛盾，而本件違建既係由林天財、胡再黃二人分別承辦不
      同工程，卻提不出任何相關之設計圖樣，林天財尚且於審理中證稱有時不需畫
      什麼圖，只要看隔壁所加蓋者，依樣畫葫蘆即可，或者僅需簡單畫幾筆，讓其
      知悉屋內之相關位置圈出或點出，伊就會建造等語（均見原審九十一年八月二
      十八日訊問筆錄），益徵本件違建根本毋須委請被告繪製設計圖即可搭建，縱
      需繪製，亦僅需簡單點出相關位置即可，也無另行花費設計且收費高達六萬元
      之必要。尤有甚者，若被告果真係替賀昭幸住處繪製設計圖，當賀昭幸親手交
      付該筆金額時，被告直接收取即可，根本無須另轉他人之手而費事取款，又若
      被告陳稱因受林天財之託始設計本件圖稿，所以請賀昭幸將六萬元設計費連同
      百分之二十即三十九萬六千元之工程款統籌交由林天財處理而轉手收取，則賀
      昭幸直接開立一張包含三十九萬六千元及六萬元總計四十五萬六千元之支票給
      林天財統一兌現即可，又何須在林天財沒有要求之情況下，費事開立二紙支票
      。再者，被告若認其行為合法，所收取之費用合理，則於調查局或檢察官偵訊
      時，大可承認係因設計所收取之費用，何以飾詞否認，復參以被告於本院訊問
      時供稱：伊並未學過繪圖，而係請伊黃姓友人代為畫圖，但該黃姓友人已失去
      聯絡等語（本院卷第二十一頁），顯見證人林天財、胡再黃於原審證稱被告繪
      製設計圖等情，純屬迴護被告而臨訟杜撰之詞，不足採信。
    (三)被告於八十七年十月間斯時任職為建管處違建處理科拆除區隊隊員，從實際處
      理內勤行政事務，此有臺北市工務局建築管理處九十二年六月二十四日北市工
      務違字第○九二六四三九七八○○號函在卷可稽（原審卷(二)第七十八頁、第七
      十九頁），惟一般民眾僅聽聞被告任職單位名稱即易誤認被告負責處理違建查
      報、拆除事務，本件被告若僅係單純介紹林天財等人與賀昭幸認識，之後工程
      之進行諸如簽約等事項，斷無親自參與之可能，然被告多次至賀昭幸住處查看
      ，並商討工程價款等情，已據證人賀昭幸證稱在卷（見原審九十一年七月十一
      日訊問筆錄），被告亦不否認於簽約當日與胡再黃、林天財同至賀昭幸住處，
      均與常情有間，且可施作鐵皮屋者眾多，賀昭幸若非在違建可保證不被拆除之
      情形下，當可自行尋找他人承作，又焉有必要特意尋找在建管處任職之被告，
      是故綜觀以上各情，堪認證人賀昭幸、俞雪櫻證述被告保證違建可不被查報、
      拆除，渠等遂交付六萬元作為被告打通關節之費用等詞堪可採信。
    (四)被害人賀昭幸住處之違建，於八十七年十月、十一月間僅興建鐵皮屋頂即遭建
      管處查報一節，為證人賀昭幸、俞雪櫻證稱在卷（見原審九十一年七月十一日
      訊問筆錄），並經證人林天財證述明確（見原審九十一年八月二十八日訊問筆
      錄），復有八十七年十一月二十三日臺北市政府工務局新違建拆除通知單及違
      建查報照片一份在卷可稽。之後該鐵皮屋屋頂雖未遭拆除，惟並未續建，且終
      至九十年四月二十五日遭查報、強制拆除，期間長達數年，被告均未將陳稱可
      保證違建不被拆除作為打通關節之用而收取之六萬元返還於賀昭幸等情，亦經
      證人賀昭幸、俞雪櫻於原審證述屬實（見原審九十一年七月十一日訊問筆錄）
      。而本件違建案件，係由高得洋查報，林木榮負責執行拆除一節，分據證人高
      得洋、林木榮於臺北市調查處陳述明確，證人高得洋、林木榮並均陳稱並未接
      受被告之請託不查報或不執行等詞（見九十年六月十二日、六月十四日法務部
      調查局臺北市調查處調查筆錄），則被告施用詐術向賀昭幸保證可打通關節不
      被拆除而收取六萬元，使賀昭幸陷於錯誤而交付之事實，洵堪認定。
    (五)至於公訴人主張被告業於法務部調查局臺北市調查處詢問時自白犯罪一節，被
      告之選任辯護人於原審為被告辯護稱被告受調查處長達七、八個小時的疲勞轟
      炸式訊問，腦袋昏昏的喪失自由意志，且被告未自白犯罪，調查筆錄諸多內容
      不實等語。觀之被告九十年六月五日法務部調查局臺北市調查處之調查筆錄固
      記載「（問：你與林天財、胡再黃等人有無替賀昭幸住宅頂樓搭蓋違建，實際
      收受款項若干？如何收受？而你從中收取好處若干？）我前述為賀昭幸處理住
      宅頂樓搭蓋違建乙事，確實有向渠收取支票兩張，至於支票確實金額我記不清
      楚，我記得是由賀昭幸直接將支票交給林天財，我於支票兌現後，到林天財住
      宅，由林天財交付六萬元現金給我」、「（問：前述林天財交付給你之六萬元
      係作何用途？）我因為事前向賀昭幸承諾由渠拿出六萬元給我，我可以保證違
      建就不會被拆除，而這六萬元已由我花用殆盡」等字句，惟經原審向該處調閱
      九十年六月五日被告詢問之錄影帶二捲，其中第一捲錄影帶時間於十時四十七
      分至十二時五十分，第二捲錄影帶之時間為十五時至十八時三十五分，而中間
      時間因當日該處詢問室不敷使用，以架設Ｖ８錄影帶錄影方式在會議室進行詢
      問，Ｖ８錄影機之錄影帶錄影時間每捲僅為兩小時，而該處詢問室之錄影帶錄
      影時間為八小時，造成詢問人誤以為仍為八小時之錄影時間，於第一捲錄影帶
      兩小時錄畢後未予更換（錄影時間十時四十分至十二時五十分），直至下午三
      時，改至詢問室繼續詢問，始開始錄影至筆錄製作完畢為止（錄影時間十五時
      至十八時三十五分），有法務部調查局臺北市調查處函在卷可稽（原審卷(一)第
      八十三頁），並經原審勘驗屬實。又上開二捲錄影帶經原審分別於九十一年十
      月三十日、九十二年一月二十九日、九十二年四月九日當庭播放勘驗結果，被
      告於當日詢問中始終否認有收受六萬元及向賀昭幸保證違建不被拆除之事實，
      甚且在筆錄記錄完畢後於十八時二十分三十七秒閱覽筆錄時質疑「奇怪，這筆
      錄裡寫的，我該講的都有講啊」、「他剛問我的我該講的都有講啊！那他現在
      為什麼？我？」等語，有上開勘驗筆錄附卷可參，足見被告於當日詢問時並無
      自白犯罪，自無法以該詢問筆錄認被告自白犯罪而採為證據，附此敘明。
    (六)辯護人雖以(一)證人賀昭幸於原審證稱：被告從未提示公務員識別證，足見被告
      並無假借公務員職務上之機會行為。(二)系爭六萬元為繪圖設計費，並非紅包或
      關說費用等為被告辯護。惟查：上開六萬元並非繪圖設計費，而係被告假借公
      務員職務上之機會詐取之財物，已如前述，且假借公務員職務上之機會，方法
      甚多，並不以提示公務員識別證為必要，辯護人此部分之陳述，亦不可採。
    綜上所述，本件事證明確，被告所辯為卸責之詞，不足採信，其犯行堪予認定。
二、按戡亂時期貪污治罪條例第五條第一項第二款所謂利用職務上之機會詐取財物，
    固凡該條例第二條所定之人員利用職務上之機會詐取財物者，皆屬之；然所稱利
    用職務上之機會，必也因法律或命令賦予行為人以一定之職務，而行為人竟利用
    此項職務之機會予以詐財者，始足當之，若其用以詐財之行為，與其法令上之職
    務無所關涉者，及無利用其職務機會以詐財之可言；貪污治罪條例第五條第一項
    第二款所謂利用職務上之機會詐取財物罪，須於行詐時，係利用其職務上之機會
    因勢乘便所致，必也因法律或命令賦於行為人以一定之職務，竟利用此項職務之
    機會詐財，始足當之，此與同條例第六條第一項第五款之對於非主管或監督之事
    務，利用職權機會或身分圖利罪，以對非其職務之事務，因其身分而有影響力或
    有可憑藉影響之機會而圖利者，迥然有別，最高法院七十二年度台上字第四○五
    二號判決、八十五年度台上字第六三○四號判決可資參照。本件被告係於八十七
    年六月任職建管處違建處理第二拆除區隊之業務，係隨同小隊長出勤至違建現場
    ，再承該帶隊小隊長之命令，執行現場違建拆除工作，一週後改為「辦理內勤業
    務之行政文書工作」，所謂內勤業務包括接聽民眾申訴電話、區隊環境清理與公
    文傳送、區隊文具請領、財產保管與清查、上級交辦事項之處理等，「行政文書
    作業」係指違建查報函登錄、現場有緊急狀況與轄區派出所連繫、公文副本登錄
    及檔案整理等行政工作，不包括違建之查報與實際拆除工作，有臺北市政府工務
    局建築管理處九十二年六月二十四日北市工務違字第○九二六四三九七八○○號
    函在卷可稽（原審卷(二)第七十八頁），則被告於八十七年十月間，僅辦理內勤業
    務之行政文書作業，其職務並不包括違建之查報與實際拆除工作，揆諸前開說明
    ，即不該當與貪污治罪條例第五條第一項第二款之罪，是核被告所為，係犯刑法
    第三百三十九條第一項之詐欺取財罪，公訴人起訴法條認係犯貪污治罪條例第五
    條第一項第二款之罪容有誤會，惟二者基本之社會事實同一，起訴法條應予變更
    。又按上訴人為稅警隊長，對於某甲等所犯妨害公務等普通刑事嫌疑案件，並無
    緝捕之權，乃不報請該管司法機關傳究，竟矇作私鹽案件報告主任帶警往捕，不
    能謂非假借職務上之權力而犯私拘之罪；上訴人職司交通警察，如果對於統一發
    展并無檢查之權，則其藉口統一發票有塗改，而索取其新台幣一百元，自係公務
    員假借職務上之權力機會而犯詐欺罪，而非刑法第一百二十一條之收受賄賂罪。
    如有檢查職權而因收受賄賂，擅自放行，則係違背職務之行為，應成立同法第一
    百二十二條之罪，最高法院二十八上字第三七九號判例、五十年台上字第一一０
    號判決可資參照。被告因任職建管處違建查報科拆除區隊，向賀昭幸詐稱保證可
    打通關節使違建不被拆除，雖被告職務範圍僅為辦理內勤業務之行政文書作業，
    然其任職之單位、身分對詐欺取財行為有助益，被告假借拆除區隊公務員之身分
    、機會故意犯之，顯係假借職務上之機會犯刑法第三百三十九條第一項之詐欺取
    財罪，應依刑法第一百三十四條規定加重其刑。
三、原審以被告罪證明確，依刑法第一百三十四條、第三百三十九條第一項，罰金罰
    鍰提高標準條例第一條前段規定，並於審酌被告身為公務員，不思自重，施用詐
    術之手段，致生被害人財產之損害，犯後否認犯罪態度等一切情狀，量處有期徒
    刑一年六月。經核原判決認事用法，並無不合，量刑亦屬妥適，被告上訴猶執前
    詞否認犯行，指摘原判決不當，請求撤銷改判云云，為無理由，應予駁回。
據上論斷，應依刑事訴訟法第三百六十八條，判決如主文。
本案經檢察官呂光華到庭執行職務。
中      華      民      國    九十二    年     十二     月     十二     日
                              臺灣高等法院刑事第二十四庭
                                  審判長法  官  陳  貽  男
                                        法  官  徐  世  禎
                                        法  官  李  世  貴
右正本證明與原本無異。
檢察官如不服本判決應於收受送達後十日內向本院提出上訴書狀，其未敘述上訴之理
由者並得於提起上訴後十日內向本院補提理由書（均須按他造當事人之人數附繕本）
。
                                        書記官  魏  汝  萍
中      華      民      國    九十二    年     十二     月     十二     日
附錄：本案論罪科刑法條全文
  刑法第三百三十九條：
    意圖為自己或第三人不法之所有，以詐術使人將本人或第三人之物交付者，處五
    年以下有期徒刑、拘役或科或併科一千元以下罰金。
    以前項方法得財產上不法之利益或使第三人得之者，亦同。
    前二項之未遂犯罰之。
  刑法第一百三十四條：
    公務員假借職務上之權力、機會或方法，以故意犯本章以外各罪者，加重其刑至
    二分之一。但因公務員之身分已特別規定其刑者，不在此限。


司法院資訊處製作；財團法人民間司法改革基金會備份。
